臺灣臺北地方法院民事判決　　　　　　　96年度訴字第3053號
原　　　告　　丙○○
　　　　　　　丁○○
　　　　　　　戊○○
兼　共　同
訴訟代理人　　己○○
被　　　告　　財政部國有財產局臺灣北區辦事處
法定代理人　　甲○○
訴訟代理人　　庚○○
　　　　　　　乙○○
上列當事人間請求辦理土地規劃使用等事件，本院於民國96年9
月28日言詞辯論終結，判決如下：
    主      文
原告之訴駁回。
訴訟費用由原告丙○○及丁○○負擔三分之一，餘由原告戊○○
及己○○負擔。
    事  實
一、本件被告法定代理人原為陳官保，訴訟進行中變更為甲○○
    ，有被告提出之財政部令可憑，並由甲○○聲明承受訴訟，
    於法尚無不合，應予准許。
二、原告主張：楊立於日據時代即於烏來39國有林地上搭蓋建物
    居住，因家產分業，將建物分給楊春及陳生，楊春再將之分
    給楊阿福、戊○○、己○○，陳契銘及陳義雄亦分別繼承陳
    生分得之建物，民國61年間，楊阿福、戊○○及己○○與陳
    契銘達成協議，以楊阿福、戊○○、己○○等三人（下稱楊
    阿福等三人）屋後空地及雞舍與陳契銘分得之一個房間交換
    ，楊阿福等三人遂出資改建建物，65年3月18日，再由楊阿
    福代表戊○○、己○○向臺灣省林務局（下稱林務局）承租
    前開國有林地（楊阿福、戊○○、己○○承租持分各3分之1
    ），嗣陸續簽訂新約，楊阿福死亡後，由長子丙○○、次子
    丁○○繼承，丙○○、丁○○、戊○○及己○○因而於92年
    12月12日與接管前開國有土地之被告簽訂坐落於臺北縣三峽
    鎮○○段金敏子小段6地號土地（下稱系爭土地）之國有基
    地租賃契約（下稱系爭租約），期間自90年9月1日起至100
    年12月31日止，丙○○、丁○○承租持分各6分之1，戊○○
    及己○○各3分之1，實際承租範圍則以全體相鄰土地承租人
    協議者為準。嗣國有土地開放申購，原告向被告申請讓售系
    爭土地，雖因其上存有陳契銘所有建物而未決，但行政院農
    業委員會林務局新竹林區管理處烏來工作站（下稱林務局烏
    來工作站）已於91年8月30日函請被告依林務局租約所附圖
    面進行丈量，並簽訂系爭租約，豈料被告又來函要求限期解
    決建物爭議，原告衹好再與陳契銘協調，終在93年10月12日
    與陳契銘就使用範圍達成協議，並檢附協議書予被告作為系
    爭土地分割及審辦讓售事宜之依據，被告應依之辦理。詎被
    告逕將系爭土地分割成10筆（地號因分割增加為同小段6之5
    、6之10、6 之11、6之15、6之16、6之17、6之18、6之22、
    6之31、6之32），並將其中6之18地號土地劃分為陳契銘承
    租之範圍，除嚴重影響系爭土地之經濟及使用效用，更使原
    告承租之範圍縮小，令原告將來優先購買系爭土地之權利小
    因面積縮小而權益受損。為此起訴，並聲明：被告應依林務
    局與原告間租約所附圖面辦理分割讓售事宜。
三、被告辯稱：
  (一)系爭土地於林務局時期即出租，被告接管後另委請地政事務
    所就原告承租範圍進行勘測，再於92年12月12日簽訂系爭租
    約，故本件承租範圍應以勘測之結果為準（即系爭租約所附
    之圖面），原告一再請求依林務局租約辦理，洵非有理。
  (二)依國有財產法第52條之2之規定，申購非公用不動產必須符
    合於35年12月31日以前已供建築、居住使用至今之要件，於
    系爭土地上建物所有權歸屬存有爭執之情況下，被告當然無
    法逕予審核，遂先發函請求原告解決。嗣原告雖與陳契銘前
    往臺北縣三峽鎮公所調解委員會進行調解，但被告並未參與
    ，前開協議，是否符合前揭國有財產法規定之「直接使用人
    」，尚待被告審核，被告既未准駁，且另行測量，原告無從
    請求依林務局租約之承租範圍讓售。
  (三)聲明：如主文第1項所示。
四、兩造不爭執之事實：
  (一)楊阿福曾代表戊○○、己○○向林務局承租烏來39國有林地
    （楊阿福、戊○○、己○○承租持分各3分之1），租期屆滿
    後陸續更換新約（本院卷28至32頁國有森林用地暫准租用契
    約書），楊阿福死亡後，由長子丙○○、次子丁○○繼承，
    經林務局烏來工作站於91年8月30日函請被告依林務局租約
    所附圖面進行丈量（本院卷89頁林務烏來工作站91年8月30
    日九一新烏政字第3396號函）後，丙○○、丁○○、戊○○
    及己○○四人於92年12月12日與接管前開國有土地之被告簽
    訂系爭租約。
  (二)原告於91年間向被告申請讓售系爭土地，但系爭土地上建物
    所有權歸屬存有爭議，被告於93年9月23日以台財北處字第
    0930036554號函請原告解決，原告遂與陳契銘協調，再將93
    年10月12日之協議書（本院卷88頁協議書）陳報予被告。
  (三)系爭土地嗣因分割，增加惟6之5、6之10、6之11、6之15、6
    之16、6之17、6之18、6之22、6之31、6之32等地號，然因
    原告就分割筆數、範圍及面積有所爭執，被告另洽地政機關
    擇期辦理地籍分割，尚未完成分割手續（本院卷93頁被告96
    年1月12日台財產北管字第0960000527號函）。
五、按請求履行債務之訴，除被告自認原告所主張債權發生原因
    之事實外，應先由原告就其主張此項事實，負舉證之責任，
    必須證明其為真實後，被告於其抗辯事實，始應負證明之責
    任，此為舉證責任分擔之原則（最高法院43年台上字第377
    號判例意旨參照）。經查：
  (一)原告與林務局之租約業已屆期，兩造於92年12月12日另訂系
    爭租約，並進行承租範圍之勘測，既為不爭之情，依民法第
    450條第1項規定：「租賃定有期限者，其租賃關係於期限屆
    滿時消滅」，應認本件無適用林務局租約之餘地。雖原告繼
    稱林務局烏來工作站已請被告依林務局租約所附圖面進行丈
    量，並提出林務局烏來工作站91年8月30日九一新烏政字第3
    396號函為憑（本院卷89頁），惟此乃針對被告接管系爭土
    地後續租範圍而為之勘測，前開函文主旨欄已有明載，細繹
    該函文說明二：「本案經函請陳契銘君及戊○○四人現場共
    同勘查結果，雙方對系爭磚造平房部份仍各持爭議意見，惟
    願意依照本轄原放租契約內所附圖面位置及不少於原承租面
    積情形下，請貴處（即被告）予以丈量後憑辦後續」，益徵
    此僅為林務局烏來工作站之勘查結果之回報，亦非被告對原
    告所為之任何承諾，原告援引此函作為被告允諾讓售範圍之
    證據，容有未洽。
  (二)原告另稱其業依被告指示，於93年10月12日與陳契銘就承租
    範圍達成協議（本院卷88頁協議書參照），被告應依協議內
    容辦理分割讓售事宜云云。然原告自陳被告未參與調解（見
    96 年9月28日言詞辯論筆錄），被告事後亦表達不同意，依
    債之相對性而言，對被告當然不生效力。又依國有財產法第
    52條之2規定：「非公用財產類之不動產，於民國35年12月3
    1日以前已供建築、居住使用至今者，其直接使用人得於民
    國104年1月13日前，檢具有關證明文件，向財政部國有財產
    局或所屬分支機構申請讓售。經核准者，其土地面積在500
    平方公尺以內部分，得按第一次公告土地現值計價。」，「
    直接使用人」始有申請讓售資格。至所謂「直接使用人」，
    既經辦理國有財產法第52條之2讓售案件注意事項第5條明定
    ：「89年1月14日前已使用，至讓售時仍繼續使用之下列各
    款之人：(一)國有土地，其地上已有私有建築物，包括主體建
    物及併同主體建物居住使用之場所或附屬設施者，為主體建
    物所有人或實際分戶使用人。(二)國有房地，為設有戶籍之現
    居住使用人。前項第(一)款之實際分戶使用人，以屬建物所有
    人遺產之法定繼承人（民法第1138條所列各繼承人），且依
    事實狀況有分戶使用必要者為限」，準此可知，申請讓售者
    是否為系爭土地上建物所有人或實際分戶使用人，始為被告
    審核之重點，故縱使原告與陳契銘達成承租系爭土地範圍之
    協議：「所申購台北縣三峽鎮○○段金敏子小段六地號國有
    土地部分，以林務局移交貴處原林務局放租契約內所附圖面
    位置圖為準」（參見本院卷88頁協議書第5至7行），仍難逕
    謂合於准予讓售之要件，本件自不因渠等之協議即認被告已
    准予讓售。
  (三)再依辦理國有財產法第52條之2讓售案件注意事項第7條之規
    定：「依本條申請讓售案件，按下列程序辦理之：(一)收件登
    簿。(二)初審。(三)勘查、分割。(四)複審。(五)計估讓售價格。(六)
    通知繳交使用補償金或欠租及價款。(七)核發產權移轉證明書
    及結案。」，丈量為讓售之第3階段，應待被告複審及計估
    讓售價格等後續程序始能定案。而本件被告另委由地政事務
    所進行分割，目前尚未完成分割事宜（本院卷93頁參照），
    既為不爭之情，則不論被告有無依前揭協議書所述承租範圍
    辦理分割之義務，仍難謂被告有何義務之違反。
  (四)此外，原告未再就被告應依林務局租約承租範圍辦理系爭土
    地分割與讓售之事實加以舉證，依首開判例意旨，其所述之
    事實即乏證據相左，自無從為有利於原告之認定。
六、綜上所述，林務局租約承租範圍非系爭租約之範圍，承租範
    圍亦非准予讓售國有土地之認定標準，且查無被告對原告負
    有何等義務，原告請求被告依林務局租約承租範圍辦理分割
    與讓售事宜，即屬無據，應予駁回。
七、本件事證已臻明確，兩造其餘攻擊與防禦方法均與判決結果
    不生影響，不再一一論述，附此敘明。
八、訴訟費用負擔之依據：民事訴訟法第85條第1項。
中　　華　　民　　國　　96　　年　　10　　月　　8 　　日
                  民事第六庭    法　官　許純芳
以上正本係照原本作成
如對本判決上訴，須於判決送達後20日內向本院提出上訴狀。
中　　華　　民　　國　　96　　年　　10　　月　　9 　　日
                    　　　　　　書記官　潘惠梅
